【裁判字號】    98,台上,7614
【裁判日期】    981217
【裁判案由】    違反毒品危害防制條例
【裁判全文】
最高法院刑事判決            九十八年度台上字第七六一四號
上  訴  人  甲○○
選任辯護人  林期律師
上  訴  人  乙○○
上列上訴人等因違反毒品危害防制條例案件，不服台灣高等法院
台中分院中華民國九十八年九月三十日第二審判決（九十八年度
上重訴字第三七號，起訴案號：台灣台中地方法院檢察署九十七
年度偵字第二三五二八、二九三七九號，九十八年度偵字第二三
五二號），提起上訴，本院判決如下：
    主  文
原判決撤銷，發回台灣高等法院台中分院。
    理  由
本件原判決撤銷第一審之科刑判決，改判均論上訴人甲○○、乙
○○（下稱上訴人等二人）以共同運輸第一級毒品罪，甲○○處
無期徒刑，褫奪公權終身；乙○○累犯，處有期徒刑拾伍年；並
均為相關沒收之諭知。固非無見。
惟查：（一）刑事訴訟法第一百六十五條第一項規定：「卷宗內
之筆錄及其他文書可為證據者，審判長應向當事人、代理人、辯
護人或輔佐人宣讀或告以要旨。」該立法本旨，乃基於直接審理
原則，將得採為判決基礎之筆錄或文書證據資料，於審判庭向當
事人等宣讀或告以要旨，令其辨認，用以擔保證據資料之真實性
，兼具保護被告之防禦權。本件原判決採用甲○○於法務部調查
局（下稱調查局）航業海員調查處台中站（下稱台中站）所為不
利於乙○○之陳述，及上訴人等二人分別於第一審偵、審中所為
不利於對方之供述，資為認定上訴人等二人犯罪之主要論據之一
（見原判決第八至一二頁，理由乙、二之(三)）。然原審於審判期
日未依上揭規定踐行調查程序，分別向其等宣讀對方之相關筆錄
或告以要旨（見原審卷第一一０至一一九頁），使其二人及其等
原審辯護人有辯解、辯護之機會，不但與直接審理法則有違，且
有應於審判期日調查之證據而未予調查之違誤。（二）「犯第四
條至第八條、第十條或第十一條之罪，供出毒品來源，因而查獲
其他正犯或共犯者，減輕或免除其刑。」為民國九十八年五月二
十日修正公布之毒品危害防制條例第十七條第一項所明定。其所
稱「供出毒品來源，因而查獲其他正犯或共犯者」，係指被告供
出毒品來源之有關資料，諸如其他正犯或共犯之姓名、年籍、住
居所、或其他足資辨別之特徵等，使調查或偵查犯罪之公務員因
而對之發動調查或偵查並查獲其他正犯或共犯而言。卷查甲○○
於九十七年十二月二十日，接受台中站人員調查時，陳稱：「（
你是否知道『遙哥』在台灣的同夥身分及電話？）據我所知，『
遙哥』在台同夥的電話是0000000000，綽號『葉哥』
，另外有一個是『藍哥』，……」（見偵字第二九三七九號偵查
卷第一０頁背面）；其於九十八年一月八日調查人員詢問時更指
證：「（〈提示曾豐富照片〉請問你是否認識此人？）（經檢視
後回答）照片上的人就是『遙哥』」等語（見第一審卷第二三七
頁）。共同正犯乙○○於九十七年十月九日檢察官偵訊時亦供稱
：「（問：你……到柬埔寨時，有無人到機場接你？）答：有，
一般人叫『祥哥』『遙哥』『陳董』的。」「（問：旅店費用何
人支付？）答：他們三人付。」等語（見偵字第二三五二八號偵
查卷第一八頁）。以上所述如果非虛，本件犯罪行為人除上訴人
等二人外，尚有其他正犯或共犯。甲○○已供明綽號「遙哥」之
真實姓名乃係曾豐富，欲藉此供出毒品來源，以求減輕其刑。第
一審就此待證事實，雖曾於九十八年六月二十四日傳訊證人蔡啟
化（係台中站組長），據其證稱：「（到目前為止有無因為甲○
○的供述而查獲其他人犯？）我們這邊沒有，據我所知中機組（
即調查局中部機動工作組）那邊有查獲三個人，我知道一個叫盧
建成，但並不是甲○○的供述而查到的。」等語，然其餘二人是
否有名為「曾豐富」者，係因甲○○之供述而查獲，蔡啟化並未
說明。甲○○於九十八年八月十一日原審訊問時，辯稱：「我有
供出主使者，但沒有下文。」其原審辯護人於同年九月十八日審
判時，仍聲請就此部分加以調查（見原審卷第三三頁、第一一三
頁背面）。該項事實既攸關甲○○有無前揭毒品危害防制條例第
十七條第一項減免刑罰之適用，自有調查、釐清之必要，因此部
分之待證事實仍欠明瞭，尚不足資為適用法律之基礎，亦屬無可
維持。上訴人等二人之上訴意旨指摘原判決違背法令，非無理由
，且因第三審法院應以第二審判決所確認之事實為判決基礎，刑
事訴訟法第三百九十四條第一項前段定有明文，原判決上述之違
背法令，影響於事實之確定，本院無可據以為裁判，應認有撤銷
發回更審之原因。又(1)原判決主文於上訴人等二人所宣告主刑之
後，均諭知「扣案摻有海洛因之毛巾伍條（驗後合計淨重伍仟肆
佰玖拾參點參肆公克，……均沒收銷燬之」（見原判決第一頁）
。然於犯罪事實、理由欄內則均載為「驗後摻有海洛因毛巾五條
合計淨重五千四百九十三．四三公克」（見原判決第三頁倒數第
一四、一三列，第六頁倒數第二、一列，第一六頁倒數第一二、
一一列），關於其重量之記載，前後尚欠一致。(2)原判決援引「
被告二人之入出境資料」、「調查局九十七年十月二十三日調科
壹字第０九七二三０四０五八０號濫用藥物實驗室鑑定書」資為
認定上訴人等二人犯罪之證據（見原判決第七頁第六、七列）。
但原審審判長於九十八年九月十八日上午審判時，係就「甲○○
……三親等擔任董監事職業出入境資料查詢」、「調查局毒品送
鑑鑑定書」，踐行提示並告以要旨之調查證據程序，有該審判筆
錄可稽（見原審卷第一一二頁），其名稱並不相同，是否為同一
之證據資料？易滋疑義。(3)原判決認乙○○係累犯，然敘明其所
犯運輸第一級毒品罪不得加重等旨（見原判決第二頁第九列、第
一五頁第八至一０列）。關於該罪法定刑中，得併科罰金刑部分
漏未依法加重其刑，併嫌疏漏。為期周詳，案經發回，宜一併注
意及之。
據上論結，應依刑事訴訟法第三百九十七條、第四百零一條，判
決如主文。
中    華    民    國  九十八  年   十二   月   十七   日
                      最高法院刑事第九庭
                          審判長法官  邵  燕  玲
                                法官  李  伯  道
                                法官  孫  增  同
                                法官  李  英  勇
                                法官  蔡  名  曜
      本件正本證明與原本無異
                                      書  記  官
中    華    民    國  九十八  年   十二   月  二十三  日
                                                      ｖ


司法院資訊處製作；財團法人民間司法改革基金會備份。
